【裁判字號】    87,重訴,1054
【裁判日期】    890629
【裁判案由】    債務不履行損害賠償
【裁判全文】
臺灣臺北地方法院民事判決  八十七年度重訴字第一０五四號
    原      告  慶豐商業銀行股份有限公司
    法定代理人  丙○○
    訴訟代理人  吳盛彬
                甲○○
    被      告  乙○○
                丁○○
    右二人共同
    訴訟代理人  簡維能律師                住台北市○○○路三一一號十一樓
                賴俊榮律師                住台北市○○○路三一一號十一樓
右當事人間債務不履行損害賠償事件，本院判決如左：
        主      文
被告應連帶給付原告新臺幣佰貳拾肆萬元，及自民國八十七年九月三日起至清償日
止，按週年利率百分之五計算之利息。
原告其餘之訴駁回。
訴訟費用由被告連帶負擔百分之三，其餘由原告負擔。
本判決於原告以新台幣壹佰零捌萬元供擔保後，得假執行。但被告如於假執行程序實
施前，以新臺幣佰貳拾肆萬元為原告預供擔保，得免為假執行。
原告其餘假執行之聲請駁回。
        事      實
甲、原告方面：
    壹、聲明：
          一、被告應給付原告新臺幣（下同）一億一千三百八十萬四千一百三十七
              元，及自本件起訴狀送達被告之翌日起至清償日止，按週年利率百分
              之五計算之利息。
          二、原告願供擔保，請宣告假執行。
    貳、陳述：
          一、依據民事訴訟法第二百五十六條第二款規定之擴張應受判決事項之聲
              明，不受同法第二百五十五條訴之變更追加之限制，本案係因被告違
              約而之損害賠償，就違約金之請求因訴訟標的之法律關係未追加，不
              礙被告之防禦及訴訟之終結，依本案買賣契約第七條、第八條之規定
              ，被告等應自逾期起至清償日止清償日止加計各該期應付金額按年利
              率百分之十二計算違約金，合計新台幣二千三百十七萬四千一百三十
              七元，給付原告。
          二、原告於民國八十五年十月九日與被告乙○○簽訂買賣契約，連帶保證
              人為被告丁○○，約定以每股四十五元全數買受原告所有之亞洲信託
              投資股份有限公司（下稱亞洲信託公司）股票四百二十萬股，總價金
              為一億八千九百萬元整。後因被告乙○○未依約支付買賣價金，經原
              告於八十五年十二月二十四日分別寄發存證信函，催促被告等儘速履
              約，然而被告等依然未履約，原告依據買賣契約第七條所載，被告逾
              期六個月未支付價金，原告以八十六年三月六日台北南陽郵局第三十
              三支局第０二九八二號存證信函被告於八十六年四月十日逕行解約。
          三、依據系爭買賣契約所載，被告乙○○應依約自簽約日支付買賣價金，
              被告自始未支付價金，經原告向被告追償，均無效果，被告故意違約
              ，至為明顯。因被告違約致持有亞洲信託股票四百二十萬股，無法依
              原約定每股四十五元賣出，不得已八十六年四月十六日售出一百十三
              萬五千股，未售出三百零六萬五千股，現跌至每股十八元，損失合計
              九千零六十三萬元，應由被告賠償。又依系爭買賣契約第七條、第八
              條之規定，被告應連帶給付自逾期起至清償日止加計各該期應付金額
              按年利率百分之十二計算違約金，合計新台幣二千三百十七萬四千一
              百三十七元。
          四、依民法第三百四十五條規定：「：：：當事人就標的物及其價金互相
              同意時，買賣契約即成立。」可知當事人就買賣標的物及價金互相意
              思表示一致時，契約即為成立。本買賣契約第一、二條清楚載明標的
              及價金，本契約係雙方合意約定意思表示一致，本契約成立無疑義。
              被告主張依系爭買賣契約第三條第（一）款規定「甲方  （即被告）應
              自簽約日（即付款日）支付買賣價金：：：」認為被告在簽約日未付
              款，主張契約成立、生效有問題。被告之主張荒謬，例如：股票市場
              買賣股票，經下單買進股票卻無力繳交價金，就是違約交割：如果依
              被告之主張這就不是違約，如此市場不就大亂，足見被告之主張依法
              無據。
          五、原告主張受有損害，請求金錢賠償，其有市價者，以起訴時之市價為
              準，理由及依據如左：實務上以為當以請求或起訴時之市價為準，蓋
              損害賠償之目的在於填補所生之損害，其回復者，並非「原來狀態」
              ，而係「應有狀態」，故應將損害事故發生後之變動狀況考慮在內（
              參照最高法院八十一年台上字第二九六一號判例）；既然實務上以為
              當以請求或起訴時之市價為準，那損害賠償應如何計算就其有客觀計
              算之標準，其損害賠償額應以約定價額與履行時市價相較之差額為標
              準，並應自有價額算定之時起添付利息。故核定標的價格時，應以起
              訴時之市價為準。
          六、被告乙○○為何願鉅資買股票，又為何違約不買之緣由。莊君為菲律
              賓華僑，菲僑在台有二銀行，一為華僑銀行，一為亞洲信託公司，其
              與亞洲信託公司鄭家密切。且交割期間適逢梁柏薰掏空僑銀事件爆發
              ，亞洲信託公司亦捲入風暴，由財政部嚴控亞洲信託公司、僑銀致其
              資金短缺，希望落空而不願履約。被告提供設定抵押予原告之不動產
              ，係原告之士林行行舍，該營業場所原告不可能將其查封拍賣。被告
              所稱其先將財產設定抵押予原告，又於簽約時不當場付款，自陷於拍
              賣查封危險，有違常理。按該設定抵押於原告之不動產，係原告之士
              來分行行舍，目前仍在營業，而房東正是被告。故查封該不動產係將
              原告之士林分行陷入被拍賣之危機，如果它日競標，原告為求保有該
              分行勢必高價標得，如此不利於原告之情況下，原告投鼠忌器決不可
              能主動請求強制執行，被告身為出租人豈有不知之理。
          七、原告依法出售股票須公告在前，簽約在後；契約成立並不予盾。
          （一）依證期會規定，公開發行公司取得或處分資產處理要點，肆之三項
                規定，本筆交易達一億元以上需辦理公告。公告之時間為事實發生
                之日起二日內。
          （二）事實發生之日，以簽約日、付款日、委託成交日、過戶日、董事會
                決議日或其他足資確定交易對象及交易交額之日為準；以孰前者為
                準。
          （三）本案係經數月洽商條款，依原告內部分層負責規範，須由常務董事
                會通過方為確定出售，故以先公告揭露，再擇期簽約。
          （四）所有公開發行公司皆以此方式為之。
          八、本案買賣契約標的明確，本案買賣契約第四條載明，系爭契約買賣標
              的屬含權，含息交易（包含亞洲信託八十四年申報中由盈餘轉增資之
              玖億柒仟萬無償配股），亞洲信託公司之合併資產負債表及相關報載
              增資為玖億柒仟萬，本案契約第四條並無不符之情形，被告之主張係
              無償配股之實際數目，二者並無衝突。
          九、本買賣契約是被告至原告公司簽約，雙方再三推敲併於簽約日被告也
              到公司交付價款，卻因被告未依約定金額繳交，再要求延遲給付而後
              乾脆悔約，而生日後之爭執。故本案無涉於如被告主張係非對話之要
              約，另外契約亦未載明約定契約須用一定之方式，被告卻能解釋出此
              一論點，其實是想利用解釋之方式推翻原先之約定，其毀約之意圖已
              昭然若揭。
          十、被告抗辯依證券交易法第四十三條第一項之規定，有價證券買賣之給
              付或交割，應以現貨、現款為之，頗具現實買賣之意義。但其提出之
              論點即依證券交易法第一百五十三條乃對當事人不履行交付義務時所
              做規定，因此現款現貨未交付時仍未影響證券買賣契約之效力，故將
              證券買賣契約解釋成現實買賣，殊有疑問。」其理論前後不同足以證
              明被告斷章取義，其論點不足為取。股票交割慶豐銀行已備妥股票（
              已置於金庫數年），待收取價金（含支票）後立即交付。被告乙○○
              簽約當日未履約交付價金，原告當然行使同時履行抗辯權，要求同時
              履行，並無不法。
          十一、未上市股票交易以買賣雙方議價成交，成交數量影響價格差異大。未
              上市股票交易市場流動性小，一般皆委託未上市盤商交易，同一時間
              、不同盤商所交易之成交價格有相當之差異，又資訊公開有限如財務
              、營運狀況資訊取得不易，散戶買賣交易數量小，又由於未上市股票
              沒有集中交易市場，係以議價之方式交易，往往有偏離行情之交易，
              故一般民眾在集中交易市場成交之股價，於同一時間不會有價差，但
              在未上市股票因沒有集中交易市場之情形下就會發生同一時間成交價
              格較大落差之交易；上次庭訊庭上質疑股價行情是否如原告舉證股價
              行情大幅滑落，係因為庭上有見到極少數成交股票價格偏離行情之情
              形而生之懷疑，但本案委託寶來證券公司代覓買方所出售之系爭股票
              ，因交易數量大（一百十三萬五千股）及買家特定，價格應屬合理，
              故原告主張屬實絕無虛偽。
          十二、本案系爭股票為四百二十萬元股，售出一百十三萬五千股，配股有三
              次分別為，八十六年四月二十五日，配一百十七萬零八百七十六股；
              八十七年五月十九日，配八十八萬八千八百股；八十七年五月十九日
              ，配五十三萬九千九百十七股，合計配股為一百七十九萬九千五百九
              十三股。本案原告雖領有配股，但相較四百二十萬股從每股四十五元
              至每股十八元之價差，原告損失遠大於配股之利得。
          十三、綜上，就被告因不履行本案買賣契約造成原告損害，其賠償金額股價
              損失部分，為九千零六十萬六千三百七十五元被告未依約買受原告所
              有之亞洲信託公司股票四百二十萬股，每股約定四十五元，總價金為
              一億八千九百萬元；後原告因被告違約而後不得已依法解約，另於八
              十六年四月十六日售出亞信股票一百十三萬五千股，未售出股數三百
              零六萬五千股。損害賠償金額計算方式分二點說明：
          （一）未售出之三百零六萬五千股，每股約定四十五元，本案起訴時市價
                為每股十八元，每股損失二十七元，損失（差額）為八千二百七十
                五萬五千元。計算如次：於八十八年四月十六售出一百十三萬五千
                股，銷售情形如下：其中一百十萬股，每股以三十八元售出，出售
                金額為四千一百八十萬元，扣除繳交證交稅十二萬五千四百元，實
                收金額為四千一百六十七萬四千六百元。再其中三萬五千股，每股
                以四十元售出，出售金額為一百四十元，扣除繳證交稅四千二百元
                ，實收金額為一百三十九萬五千八百元。故售出一百十三萬五千股
                ，實收金額為四千三百零七萬零四百元。以簽約價格每股四十五元
                計，若售出一百十三萬五千股，應得出售金額為五千一百零七萬五
                千元，扣除證交稅十五萬三千二百二十五元，應收金額為五千零九
                十二萬一千七百七十五元；今原告實收金額為四千三百零七萬零四
                百元，故原告出售損失為七百八十五萬一千三百七十五元，總計為
                九千零六十萬六千三百七十五元。
          （二）被告應依約給付違約金為二千三百十七萬四千一百三十七元。
          十四、原告所有亞洲信託公司股票領有配股一百七十九萬九千五百八十三股
              ，係因被告不履行買賣契約，而解約後原告仍為所有權人自當擁有配
              股，依據判例六十九台上字第二六一三號意旨：股份收買權股份移轉
              之生效時期，於買方支付價款時始生效力，股份尚未移轉於買方前，
              仍為賣方所有；該股份移轉前領取股息增資股及股息，自難謂無法律
              上之原因，今原告依法基於所有權人地位，領有配股一百七十九萬九
              萬五百八三股，實不應算入原告之利得。故原告計算總損失為一億一
              千三百七十八零五百十二元。
          十五、本案違約金為懲罰性違約金，其理由如左：我民法所定違約金有兩種
              ，一為預定債務不履行之損害賠償，二為以強制債務履行為目的，所
              謂懲罰性違約金依民法第二百五十條第二項規定，必須於契約中明定
              ，如債務人不於適當時期或不以適當方法履行債務時，而須支付違約
              金者，始足當之：：：（如七十年度台上字第四七八二號判決影本）
              ，今本案契約第七條已明定「甲方如未依第三條約定期限內按期支付
              買賣價款者，應自逾期起至清償日止加計各該期應付金額：：：之違
              約金，：：：」，故本案違約金之約定確為懲罰性質。
          十六、既然本案違約金為懲罰性，於被告違約時，原告請求權即已發生，不
              因契約解除而謂無違約之情事，實務上諸多判決、判例、見解及民庭
              總會決議皆可稽（四十二年度台上字第九七六號判決、六十一年度台
              上字第二九二二號判例、六十二年十月三０日最高法院六十二年度第
              三次民庭庭推總會議決議、七十三年度台上字第四五七七、三０八五
              號判決），被告所主張自難供本院採信。又原告行使解除權無礙損害
              賠償之請求，此為民法二百六十條所明文，原告復主張違約金則係依
              契約與被告之約定並合於依民法二百五十條之規範，二者當可分別請
              求，此亦為七十二年度台上字第四三六五號判例所揭。
          十七、被告辯稱簽訂買賣契約是為幫忙原告解決困難，然而被告確有提出如
              被告答辯狀所載之不動產設定抵押權擔保，設定費用亦為被告給付，
              此亦為被告所不爭；足見被告經過審慎之評估使與原告簽定買賣契約
              ，以被告之身份地位及具備證券專家之資歷對此重大之投資當確有買
              賣之真意且對此買賣抱有獲利之期望。又原告對於本件買賣之處理程
              序亦完全依規定處理，先於八十五年九月二十三日經原告內部常務董
              事會通過，並對外於八十五年九月二十五日公告，待上開手續完成後
              於八十五年十月九日簽定買賣契約，其後並於八十五年十月十二日向
              財政部陳報處分情形，故被告答辯稱「因原告公司須經內部公司簽呈
              作業，被告只好先簽名、蓋章於其上。」顯然憑空杜撰與事實不符。
    、證據：提出買賣契約書乙份、臺北南陽郵局第二四二七號、第二四二八號、
              二九八二號存證信函各乙份、財訊快報乙份、損失計算表乙份、原告
              八十五年十月二十日（八五）慶銀託字第六六七六號函乙份、財政部
              八十六年四月三日台財融字第八六０八八四一五號函、原告分別與統
              一綜合證券股份有限公司、寶來證券股份有限公司、台證證券股份有
              限公司證券代銷契約各乙份、八十六年十月九日（八六）慶銀託字第
              六六四六號函乙份、證券交易稅一般代徵稅額繳款書乙份、華僑商業
              銀行八十七年度股東常會議事錄乙份、亞洲信託公司八十八年二月二
              十六日亞董字第八八０一六三號函、出售亞洲信託公司股票損益計算
              表、曾世雄著損害賠償法原理第一百八十七頁、一百八十九頁、民法
              理論與問題研究第二百零四頁、第二百零五頁、中國時報、工商時報
              剪報乙份、亞洲信託公司八十四年股東會議議事錄乙份、時間表及配
              股認股日程表乙份、臺灣臺北地方法院檢察署八十七年度偵字第二二
              八八０、二五七三七號不起訴處分書乙份、八十七年七月六日中國時
              報剪報乙份、財政部證券管理委員會八十四年四月二十九日台財證
              (一)第００九二０號函乙份、亞洲信託公司財務報表乙份、亞洲信託公
              司八十八年一月二十九日一月二十九日亞董字第八八００八九號函乙
              份等件影本為證，並聲請訊問證人陳亮文、許世明。
乙、被告方面：
    壹、聲明：
          一、原告之訴駁回。
          二、如受不利判決，願供擔保請為宣告免為宣告假執行。
    貳、陳述：
          一、原告於八十八年六月八日具狀以其所提系爭買賣契約第七條、第八條
              有關違約金之規定，主張擴張聲明云云，惟原告本訴所請求係以解除
              系爭買賣契約為據，請求被告對其損害負賠償之責，其訴訟標的法律
              關係係損害賠償請求權，而原告於該狀所請求係違約金請求權，其訴
              訟標的法律關係並不相同，茲原告於該狀陳稱並未追加訴訟標的法律
              關係，僅係擴張應受判決事項之聲明云云，自有未當。次按訴狀送達
              後，原告不得將原訴變更或追加他訴，但經被告同意或不甚礙被告之
              防禦及訴訟之終結者，不在此限，民法第二百五十五條固有明文。惟
              本件經多次開庭，兩造均就本案為攻擊及防禦之主張，今突追加違約
              金請求權，惟就如何有不甚礙被告之防禦及訴訟之終結之情，均未據
              原告舉證以實其說，況違約金請求權為獨立之訴訟標的法律關係，其
              究主張何種違約金（係懲罰性違約金或損害賠償總額預定性）、違約
              金是否得酌減、其與契約解除生何關係、該違約金之效力如何、系爭
              第七條之規定與違約金之關係，亦未據原告舉證以實其說，是其於本
              件將終結之際突提起追加之訴，既未經被告同意，請求本院予以駁回
              。
          二、系爭契約因標的未能確定，故未能成立生效。
              按契約之成立，需當事人、標的及意思表示一致，如其中一項未為合
              致，契約即不成立。查系爭契約書第四條雖載明：「本契約買賣標的
              屬含權、含息交易（包括亞洲信託八十四年申報中由盈餘轉增資之玖
              億柒仟萬無償配股：：：」，惟亞洲信託公司於八十四年之股本為新
              台幣三十三億元，申報由盈餘轉增資之無償配股為九億二千萬股（每
              仟股配二百七十八點七八股），而另提撥新台幣五仟萬元作為有參加
              八十二年度五億元現金增資之股東的增資配股，即每仟股配發一百股
              ；但核諸亞洲信託公司股票於八十六年一月七日僅發放給原告八十四
              年度公積配股千分之二百七十八，共一百十七萬零八百七十六股〔
              4,200,000（母股）x0.278（配股率）=1,170,876（子股）〕，並無
              另包含現金增資配股所配發每千股一百股之數之情，此亦為原告所自
              承，可知原告實無參加八十二年度五億元現金增資案，易言之，原告
              於系爭契約第四條所認知之無償配股數僅有九億二千萬元之增資配股
              ，與被告所認為之九億七千萬元增資配股數有顯著差異，兩造對「標
              的物」意思表示尚不一致，顯然契約標的尚未確定，揆諸上開說明，
              契約並不成立。
          三、系爭契約因特別成立要件未具備，故系爭契約不成立。
              按「有價證券買賣之給付與交割，應以現款現貨為之」證券交易法第
              四十三條第一項定有明文。蓋一般買賣契約之履行，依民法第三四五
              條之規定，乃一方移轉財產於他方，他方支付價金；而有價證券買賣
              契約之履行，最主要在於交割，而交割即指交付股票及支付價金而言
              。證券交易法第四十三條規定，既已明文規定有價證券買賣之給付或
              交割，應以現款、現貨為之，「就現貨交割類型言之，依證券交易法
              第四十三條第一項前段之規定，既然有價證券買賣之給付或交割，應
              以現款、現貨為之，並需儘速完成，頗具現實買賣之意義。就現實買
              賣言之，因其於時間、空間緊密結合而做成債權行為與物權行為時，
              可將其視為一體，效力互相依存。就此制度意義下，證券買賣契約可
              謂將現款現貨之交付當作其成立要件。」準此，股票有價證券之買賣
              有異於一般買賣只就「價金」及「標的物」意思表示一致即可，尚須
              符合特別成立要件即以「現款」、「現貨」為之，此益證系爭契約第
              三條第（一）項第（三）項所明載「簽約日（即付款日）支付買賣價
              款：：：」、「：：；乙方應將亞信股票：：：」等語，係強化該特
              別成立要件甚明。換言之，「簽約日（即付款日）」之特別約定，顯
              然非契約成立後履行之單純問題，亦非為證明之用，而係為契約法定
              有效成立之要件。查原告已不爭執其未交付股票予被告，被告亦自承
              未支付價金予原告，揆諸前開條文規定，系爭契約並未成立。
          四、當事人未依約定完成一定之方式，系爭契約不成立。
              按契約當事人『約定』契約須用一定方式者，在該方式未完成前，推
              定其契約不成立」民法第一百六十六條定有明文。該條文所稱之「約
              定」方式係指當事人對於原無法定方式之法律行為，特約定須用一方
              方式。例如須用字據或公證書或須為物之交付等等。依系爭契約第三
              條第（一）項規定「甲方應自簽約日（即付款日）支付買賣價款：：
              ：」、同條第三項規定「甲方支付第一期款後，乙方應將亞信股票肆
              佰貳拾萬股移轉過戶於甲方名義：：：」等語，即已載明「甲方（即
              原告）支付買賣價款」、「乙方（即被告）交付亞信股票：：：」為
              兩造當事人所約定須具備之方式；另依系爭契約第七條規定「：：：
              逾期達六個月以上者，甲方應將剩餘亞信股票（含孳息）回復登記予
              乙方名義。如因此致乙方任何稅、費支出或日後乙方轉售他人所生差
              價損失，甲方應對乙方負一切損害賠償責任」。此條文乃為配合系爭
              契約第三條規範而設計，蓋其文字用語「：：：乙方（即原告）得不
              經通知逕行解除『其後』各期之買賣契約：：：」及「：：：甲方（
              即被告）應將剩餘亞信股票回復登記予乙方（即原告）名義：：：」
              等語，更證明被告第一期價金支付，和原告將全部股票過戶受讓於被
              告之動作，皆應在契約簽訂日同時完成，以具備現款現貨交易之要件
              ，否則何有「乙方得不經通知逕行解除『其後』各期之買賣契約」、
              「甲方應將剩餘亞信股票（含孳息）回復登記予乙方名義」及「如因
              此致乙方任何稅、費支出或日後乙方轉售他人所生差價損失」之可言
              ？是系爭契約之其他條款亦要求現款現貨交易之成立要件。查原告已
              不爭執其未交付股票予被告，被告亦自承未支付價金予原告，揆諸前
              開條文規定，系爭契約並未成立。
          五、現款現貨交易特別成立要件為民事特別規定，應優先適用。
              按「有價證券之募集、發行、買賣，其管理、監督依本法之規定：：
              ：」、「本法所稱有價證券，謂政府債券及公開募集發行之公司股票
              、公司債券及經財政部核定之其他有價證券。」、「有價證券買賣之
              給付與交割，應以現款現貨為之。：：：」，證券交易法第二條、第
              六條第一項及第四十三條第一項分別定有明文。是公開發行之未上市
              公司股票，即屬公開募集發行之公司股票，而有證券交易法適用甚明
              。故未經集中市場而逕由私人間買賣公開發行之未上市公司股票的行
              為，亦受證券交易法第四十三條第一項條文規範，均應實際交付其買
              進證券之價款及賣出之股票而進行交易。雖然針對在證券交易所集中
              市場買賣上市或上櫃有價證券，另有不交割之民事追償與刑罰規定（
              參閱證券交易法第一百五十三條及一百五十五條第一項第一款），而
              產生於證券交易所市場買賣上市或上櫃有價證券未即時交付現款現貨
              者，是否會影響契約效力之爭議；但對於私人買賣公開發行之未上市
              證券行為，並不適用證券交易法第一百五十三條及一百五十五條第一
              項第一款之特殊規定，至為灼然，仍應受證券交易法第四十三條第一
              項前段之「現款現貨交易」成立要件拘束。故應依中央法規標準法第
              十六條之「特別法優先於普通法適用」規定，將「有價證券買賣之給
              付或交割，應以現款、現貨為之」要求，列為股票買賣契約之法定特
              別成立要件，若未踐履者則契約尚不生效。
          六、當兩造事人對「簽約日（即付款日）」之點，意思表示不一致，契約
              並不成立。
              按民法第一百五十三條規定：「（第一項）當事人互相表示意思一致
              者，無論其為明示或默示，契約即為成立。（第二項）當事人對於必
              要之點，意思一致，而對於非必要之點，未經表示意思者，推定其契
              約為成立，：：：。」，是縱使非必要之點，一經當事人為意思表示
              ，就必須雙方意思表示一致，否則契約不成立。查本件原告陳稱：買
              賣契約第三條第一款：「甲方應自簽約日（即付款日）支付買賣價款
              ，：：：」一詞，並無成立生效問題云云，則已經與被告於表示「現
              款現貨交易」之「簽約日即付款日）」一點上，意思表示不一致，揆
              諸前述規定及說明，系爭契約自無法成立。
          七、原告之「承諾」表示未於相當期間內到達被告，被告之「要約」失去
              拘束力，契約不成立。
              按「非對話為要約者，依通常情形可期待承諾之到達時期內，相對人
              不為承諾時，其要約失其拘束力。」民法第一百五十七條定有明文。
              本件係因原告公司持有過多亞洲信託公司股票遭財政部糾正，原告遂
              央求被告承購，因原告公司須經內部公司簽呈作業，被告只好先簽名
              、蓋章於其上，並於連帶保證人欄上蓋丁○○之印章，更約定俟原告
              公司內部簽呈作業完成後，始正式簽約之情，故被告先於買賣契約書
              上用印，只是非對話要約行為；而且被告於要約時並無預先聲明承諾
              無須通知，又依鉅額股票交易的習慣或事件性質以觀，皆無民法一百
              六十一條規定之「承諾無須通知者」情形，故尚待原告之承諾意思表
              示到達被告，始生承諾效力，此參閱民法第九十五條第一項規定自明
              。惟嗣經過一段時間，均未見原告公司通知被告其承諾或會同簽署契
              約之表示﹔又按當事人主張有利於己之事實者，就其事實有舉證之責
              任，民事訴訟法第二百七十七條定有明文，本件原告主張其曾通知被
              告履行之情，雖據原告提出存證信函以佐其說，惟被告確均未收受上
              開信函，而亦未提出回執證明或其他證據，以證明被告確有收受上開
              之催告履行信函。準此要難僅據原告片面逕在契約書上蓋印，而不將
              承諾之意思表示送達被告，即遽認已因其承諾而系爭契約有效成立。
              縱退萬步言原告於八十五年十二月二十四日所謂對被告發之催促履行
              存證信函之意思表示而言，亦超過「依通常情形可期待承諾之到達時
              期」。是被告先於買賣契約書上用印之非對話要約，早已失其拘束力
              ，系爭契約自未成立。
          八、被告不可能明知不交付第一期價款有將受違約罰之虞，卻又於簽署契
              約後，立即拒不交付價款。
              若依照原告所解釋之契約書第七條違約罰條款，亦包含第一期價款未
              付之情況者，則被告於簽約時，豈會明知不於簽約日交付第一期價款
              ，將會有立刻受到違約處罰之虞，而仍簽署之，並同時拒絕付款呢？
              此不合常理，甚為明顯。此不惟可證明被告所陳：系爭契約書係被告
              先簽名蓋章於其上並於連帶保證人欄上蓋丁○○之印章，更約定俟原
              告公司內部簽呈作業完成後始正式簽約等語為實在；並可證明契約書
              第七條違約罰條款，不包含第一期價款未付之情況，否則將與契約書
              第三條股票買賣之「現款現貨交易」要求互相牴觸。換言之，被告於
              簽約日若無付款事實者，契約係不成立（違反「現款現貨交易」成立
              要件），又何有違約之可言。
          九、被告先將財產設定抵押於原告，又於簽約後不當場付款，自陷於被拍
              賣查封危險，有違常理；且原告查封拍賣該不動產，無投鼠忌器之問
              題。被告為表示誠意，在契約未簽署之前，先將其所有座落於台北市
              士林區○○○路○段六二六號之地下室、一樓、二樓及應有部份地基
              之不動產所有權，設定第二順位最高限額抵押權新台幣四千萬元於原
              告以作為擔保。被告豈會於簽約後又不當場付款，自陷於自己財產被
              原告查封拍賣之危險？此又與常理不合。且縱使原告為該不動產承租
              人，面臨被拍賣危機的是被告抵押之房地，不但與承租人士林分行之
              資產無關，其尚有民法第四百二十五條「買賣不破租賃」條款之保障
              ，何有投鼠忌器之問題呢？
          十、原告計算股價部分損害賠償之方式亦無依據；
          （一）按「民法第二百六十條規定解除權之行使，不妨害損害賠償之請求
                ，並非積極的認有新賠償請求權發生，不過規定因其他已發生之賠
                償請求權，不因解除權之行使而受妨害。故因契約消滅所生之損害
                ，並不包括在內，因此該條所規定之損害賠償請求權，係專指因債
                務不履行之損害賠償而言。」（最高法院五十五年台上字二七二七
                號判例參閱）。本件原告主張其於八十六年四月十日解除系爭契約
                ，此為被告所不爭，但原告於本院八十八年二月十日言詞辯論期日
                自認：「我們是在存證信函中，提出４．１０（註：即八十六年四
                月十日）前未履約，即逕行解約，：：：請求權基礎，是以債務不
                履行買賣契約的損害賠償。」等語，是原告係以被告給付遲延而解
                除契約，並依民法第二百六十條規定請求被告損害賠償，其性質僅
                指因給付遲延債務不履行所生之舊賠償請求權，其賠償範圍以契約
                解除前因給付價款遲延所生之損害為限，不包括因契約消滅後股票
                價跌差額之損害。蓋若原告無法證明有何因被告給付價款遲延所生
                之損害者，仍可不解除契約而起訴請求被告依約定價款履行給付義
                務；但若選擇解約一途，只能依民法第二百六十條請求解約前之給
                付遲延所生之損害，此乃民法第二百六十條採履行利益賠償主義之
                真意。
          （二）次按「給付遲延與侵權行為性質雖屬相同，但因債務人之遲延行為
                侵害債權，在民法上既有特別規定，自無關於侵權行為規定之適用
                。」（最高法院四十三年台上字第六三九號判例參閱），是原告解
                約後對於損害賠償計算，應依民法第二百六十條特別規定，請求解
                約時點以前之因給付遲延所致生之損害，與解約後原買賣標的之股
                票價值漲跌變化無關，否則任何人自可待價而沽，尤其股票價格漲
                跌更是一日多市，是原告主張，自與常理有違。另原告陳稱：「原
                告主張受有損害，請求金錢賠償，其有市價者，以起訴時之市價為
                準，：：：（最高法院八一年台上字第二六九一號判例參照）」云
                云。惟原告所指之裁判係「判決」而非判例，合先敘明；且該號判
                決事實係涉及盜賣他人股票所生之侵權行為損害計算方法，與本案
                因解除契約請求給付遲延損害賠償之事實尚屬有間，揆諸前述判例
                規定，原告主張之計算方式，自有未當。是原告於起訴狀主張依解
                約後股價差額計算所得之新台幣九千零六百三十萬元之數，並非解
                約前給付遲延所生損害之內容，其請求自有未當。
          （三）亞洲信託公司曾於八十六年一月七日公積配股千分之二百七十八之
                情，業經證人許世明於本院八十八年一月十三日言詞辯論期日陳稱
                ：「是除權後交易，除權後總股數是0000000股，賣0000000股，：
                ：：，總股數減4，200，000股，就是配股數。」等語證稱屬實。
                而八十六年四月十日之亞洲信託公司股票價格為新台幣四十六元，
                準此，是八十六年四月十日之股價應相當於五十八元七角之價格（
                〔4,2 00,000x0.278x46〕+〔4,200,000x46〕÷4,200,000=58.7）
                ，與系爭契約第三條規定之系爭亞信股票買賣單價四十五元已高出
                甚多，本件原告不惟未因遲延給付受有損害，反而因此有所得利，
                又何來損害賠償請求權可言。且許世明又於本院上開期日陳稱：「
                ：：：當初授權賣價是38--43左右的價錢，後來行情不好，就降到
                三十八元成交，：：：我的仲介期間約一星期左右。」等語，是解
                約後原告委託寶來證券股份有限公司賣出之亞洲信託公司股票不佳
                ，係因價格設限與委賣期間過短所致﹔惟縱依寶來證券股份有限公
                司於八十六年四月十六日賣出亞洲信託公司股票三十八元之成交價
                為據，再加上八十六年一月七日之配股價值來核算，解約後股價亦
                相當於四十八元五角六分七厘元（〔4,200,0   00x0.278x38〕+〔
                4,200,000x38〕÷4,200,000=48.567），與系爭契約第三條規定之
                系爭亞信股票買賣單價四十五元亦高出甚多，又何來損害可言。
          （四）準此，原告為解約後對於損害賠償計算，應依民法第二百六十條特
                別規定，請求於八十六年四月十日解約時點以前之因給付遲延所致
                生的損害，不包括契約消滅所生之損害，是請求解約前之債務不履
                行之損害賠償，與解約後系爭亞信股票是否處分不易無關；與原告
                起訴請求時，原買賣標的之股票價值漲跌變化無關；亦與原告所述
                之八十六年一月七日亞洲信託公司股價除權前後漲跌變化無關，至
                為灼然。另原告未因遲延給付受有損害，反因此獲得配股而得利，
                何有損害賠償請求權可言，是原告請求不合法亦無理由。
            十一、違約金部分：
                按債權人因不履行而解除契約時違約金是否隨同消滅，應視違約金
                之性質而定，在懲罰性違約金，因主契約解除，從契約之違約金，
                亦隨同消滅，債權人僅得依民法第二百六十條規定請求損害賠償，
                在賠償額預定預定性違約金，主契約雖因債務不履行而解除，違約
                金請求權並不消滅，債權人得就違約金請求權或第二百六十條規定
                之損害賠償請求權擇一行使（參閱鄭玉波債總第三四五頁，史尚寬
                債總第五０一頁，戴修瓚債總第二二八頁參閱）、又「違約金具有
                懲罰性質，其請求權於契約解除後，隨主債權之消滅而消滅，故契
                約解除後，不能請求違約金。」（最高法院六十一年度台上字第九
                六七號判決參閱，刊最高法院民事裁判要旨彙編第五百六十頁）、
                「契約解決時，當事人雙方互負回復原狀之義務，除依法為損害賠
                償之請求外，不得更依契約行使其請求權。原審既認定兩造訂定之
                契約，已合法解除，而上開違約金之約定，又似以強制債務之履行
                為目的，而非以預定不履行之損害賠償為目的，能否謂被上訴人仍
                得為此項違約金之請求，即非無審酌餘地。」（最高法院五十三年
                度台上字第五一三號判決參閱）、「契約經解除者，溯及訂約時失
                其效力，與自始未訂契約同，故契約解除時，當事人雙方互負回復
                原狀之義務，除依法不妨礙損害賠償之請求外，不得更依契約，行
                使其請求權」（最高法院五十三年台上字第三一九０號判決參閱）
                。本件系爭契約已為無效，且原告追加違約金之訴為被告所不同意
                之情，業如前述，縱退萬步言，本院對前述爭點均為被告不利之認
                定，惟揆諸前述說明，原告對其違約金之請求係根據賠償額額預定
                性或懲罰性之違約金；再該違約金之請求權與民法第二百六十條之
                損害賠償請求權之關係為何，均須原告予以說明，是此部分之事實
                。
    三、證據：提出被告乙○○內湖郵局第七九七號存證信函乙份、財訊快報剪報乙
              份、史尚寬著，債法總論，第四十三頁、第五百零一頁、吳光明著，
              證券交易法論，第一百九十一頁、八十四年度亞洲信託公司股東會議
              議事錄節本乙份、戶籍謄本乙份、鄭玉波著，民法債編總論第三百四
              十五頁、德國民法第三百二十五條、標準符號用法表乙份、
        理      由
壹、程序方面：
    按請求之基礎事實同一者，或擴張或減縮應受判決事項之聲明者，或不甚礙被告
    之防禦及訴訟之終結者，於訴狀送達後，原告得將原訴變更或追加他訴，民事訴
    訟法第二百五十五條第一項第二、三、七款定有明文。本件原告本依系爭買賣契
    約第七條後段、第八條前段之約定，請求被告應連帶給付因被告乙○○違約所生
    之股價差額損失，嗣依同契約第七條前段、第八條之規定，請求被告應連帶給付
    自逾期起至清償日止加計各該期應付金額按年利率百分之十二計算違約金，合計
    新台幣二千三百十七萬四千一百三十七元，均係本於同一約定，且該約定其性質
    ，均屬損害賠償之性質，該追加部分之聲明顯係基於同一違約事實；同一損害賠
    償請求權，所為違約金之請求，是追加部分之請求，為應受判決事項聲明之擴張
    ，自不甚礙被告之防禦及訴訟之終結，是原告之追加於法自無不合，被告不同意
    原告之上揭追加，於法無據。
貳、本件原告起訴主張：被告乙○○於八十五年十月九日，邀同被告丁○○為連帶保
    證人，與原告簽訂買賣契約，以每股新臺幣（下同）四十五元之價格，總價一億
    八千九百萬元，向原告購買含權、含息之亞洲信託公司股票四百二十萬股（包含
    亞洲信託公司八十四年度申報中由盈餘轉增資之九億七千萬無償配股），兩造約
    定股票及價金之交付方式，被告乙○○應自第一期付款日即八十五年十月九日簽
    約日起，以每三個月為一期，分六期給付，第一、二、三期每期成交之亞洲信託
    公司股票為八十萬股，價金為三千六百萬元；至第四、五、六期，每期成交之股
    票為六十萬股，價金為二千七百萬元，詎被告乙○○未依約履行，經原告屢次催
    告，均未獲置理，乃以八十六年三月六日臺北南陽郵局第二九八二號存證信函再
    次催告被告於三日內履行，並聲明如未履行系爭契約於八十六年四月十日解除。
    屆期被告仍未依約履行，系爭契約於八十六年四月十日解除，乃依上揭約定請求
    被告連帶給付股價差價損失九千零六十三萬元，違約金二千三百十七萬四千一百
    三十七元，及自起訴狀繕本送達被告之翌日起至清償日止，按週年利率百分之五
    計算之利息等語。被告對於系爭契約之真正及原告之解除契約不爭執，惟辯稱：
    (一)股票買賣依證券交易法第四十三條第一項須現款現股交易，而系爭買賣契約並
    非現款現股交易，系爭買賣契約之特別成立要件未成立；(二)系爭買賣之股票有無
    包含亞洲信託公司另提撥新台幣五仟萬元作為有參加八十二年度五億元現金增資
    之股東的增資配股，即每仟股配發一百股有爭議，故買賣標的未確定，以及(三)系
    爭買賣契約之訂約日兩造有爭議，被告於系爭買賣契約上簽署為要約，原告未為
    向其為承諾之意思表示，故系爭買賣契約未成立；(四)被告計算損失之方式不正確
    云云，資為抗辯。
、查被告乙○○邀同被告丁○○為連帶保證人簽署系爭買賣契約，且該契約約定被
    告乙○○以每股新臺幣（下同）四十五元之價格，總價一億八千九百萬元，向原
    告購買含權、含息之亞洲信託公司股票四百二十萬股（包含亞洲信託公司八十四
    年度申報中由盈餘轉增資之九億七千萬無償配股），兩造約定股票及價金之交付
    方式，被告乙○○應自第一期付款日即八十五年十月九日簽約日起，以每三個月
    為一期，分六期給付，第一、二、三期每期成交之亞洲信託公司股票為八十萬股
    ，價金為三千六百萬元；至第四、五、六期，每期成交之股票為六十萬股，價金
    為二千七百萬元，被告乙○○於支票第一期款後，原告應將亞洲信託公司股票四
    百二十萬股全數移轉過戶予被告乙○○名義，惟其中三百四十萬股，被告乙○○
    應同時設定質權予原告，以為嗣後各期價款之擔保，俟被告乙○○依約於各付款
    期限給付分期款時，原告分別按各期成交數量連同按比例之配股解除質權並交付
    股票予被告乙○○（系爭買賣契約第三條），如被告乙○○未能依約給付各分期
    款，應自逾期起至清償日止，加計各該期應付金額按週年利率百分之十二計算之
    違約金與原告，逾期達六個月以上（即八十六年四月十日以後）者，原告得不經
    通知逕行解除買賣契約，被告乙○○應將剩餘亞洲信託公司股票（含孳息）回復
    登記予原告名義。如因此致原告任何稅、費支出或日後原告轉售他人所生差價損
    失，被告應連帶負損害賠償責任（系爭買賣契約第七條）。被告乙○○未給付第
    一、二期款，經原告於八十六年三月六日以臺北南陽郵局第二九八二號存證信函
    催告被告於函到三日內給付，如未給付，系爭買賣契約於八十六年四月十日解除
    ，經被告乙○○收受後，仍未給付，該契約於八十六年四月十日解除。嗣原告於
    八十六年四月十四日以每股三十八元出售一百十三萬五千股，其他股票迄今均尚
    未出售等情，為兩造所不爭執，並有系爭買賣契約、前揭催告函、證券交易稅一
    般代徵稅額繳款書等件各乙份為證，堪信為真實。
肆、原告主張因被告之違約致其受有九千零六十三萬元之股票跌價之損害等語，並提
    出財訊快報剪報、證券交易稅一般代徵稅額繳款書、亞洲信託公司之股票交易等
    件為證。查：
  一、按「（三）一定方式之契約，未定違約之償賠責任者，如一方因違約請求賠償
      ，自應以實在所受損害及所失利益為準。」司法院院字第一二七八號著有解釋
      。次按「損害賠償之預約與無償贈與契約不同，如其預行約定之賠償額數，果
      與實際損害顯相懸殊者，法院自得以當事人實際之所受損失為標準，酌予核減
      。」（最高法院十九年度上字第二三四０號判例意旨參照）又按被告乙○○如
      未依系爭買賣契約第三條約定期限內按期支付買賣價款；逾期達六個月以上者
      ，原告得解除契約，被告乙○○應將剩餘亞洲信託公司股票（含孳息）回復登
      記予原告名義，如因此致原告任何稅、費支出或日後原告轉售他人所生差價損
      失等，被告應連帶對原告負一切損害賠償責任，系爭買賣契約第七條明文約定
      ，是原告所得請求之股票差價損失者，限於其將系爭股票轉售他人所生之差價
      損失，至為明確，而原告轉售予他人僅前揭一百十三萬五千股，其他股票於本
      院言詞辯論終結時，均尚未售出，為原告所自認。依上揭解釋、判例，損害之
      賠償以實際受有損害為賠償標準，且依前揭約定，原告所得請求股票部分之損
      失以原告轉售他人所生之差價為準，是原告尚未售出部分，差價既尚未發生，
      自難謂有損失，是原告此部分之損失自難謂有據。
  二、本件系爭買賣之標的為包括亞洲信託公司八十四年度申報中由盈餘轉增資之九
      億二千萬無償配股（另五千萬元為有參加八十二年度五億元現金增資之股東的
      增資配股，即每仟股配發一百股，是包括在系爭買賣標的，兩造有爭執）為兩
      造不爭執，且該九億二千萬無償配股部分，於八十六年一月七日業經亞洲信託
      公司配發實現，配股一百十七萬零八百七十六股，有亞洲信託公司八十八年八
      月五日亞董字第八八０六六四號函及附件在卷可稽，是以加計該一百十七萬零
      八百七十六股無償配股，本件系爭買賣之股數至少為五百三十七萬零八百七十
      六股，是以該股數為據，系爭買賣之股票每股之平均價格應為三十五點一九元
      ，而原告於八十六年四月十四日，以每股三十八元出售前揭五百三十七萬零八
      百七十六股未含權、含息之股票中之一百十三萬五千股，為原告所自認，則原
      告所出售之價格並未有差價之損失，是原告此部分之主張，亦屬誤會。另原告
      以含權、含息之股價為基準，而以不含權、不含息之股價為比較，二者之基準
      點不同，原告所為差價之比較，自屬謬誤。
  三、再依亞洲信託公司前揭函所載亞洲信託公司股票於八十五年十月三十一日之每
      股淨值為二十二點一元，而依系爭買賣標的之股票，每股不含權、不含息之股
      價為三十五點一九元，又依前揭函亞洲信託公司股票於八十五年四月三十日每
      股淨值為二十點七元，而原告竟得以相同條件之股票，以每股三十八元之價格
      出售之，是亞洲信託公司股票之淨值不足為原告有差價損失之依據。
伍、原告主張被告自八十五年十月九日起，未依約給付分期款，依系爭買賣契約第七
    條前段、第八條之約定，被告應連帶給付自八十五年十月九日起至清償日止，按
    週年利率百分之十二計算之懲罰性違約金，原告並請求計至八十七年十月二十三
    日止之違約金共計二千三百十七萬四千一百三十七元等語。查：
  一、依系爭買賣契約第七條之約定：「甲方（即被告乙○○）如未依第三條約定期
      限內按期支付買賣價款，應自逾期起至清償日止，加計各該期應付金額按週年
      利率百分之十二計算之違約金與乙方（即原告）」而被告乙○○未依約給付任
      何款項為兩造所不爭執，則依上揭約定及第八條之約定，被告自應連帶給付上
      揭約定之違約金。
  二、按「當事人得約定債務人於債務不履行時，應支付違約金。違約金，除當事人
      另有訂定外，視為因不履行而生損害之賠償總額。其約定如債務人不於適當時
      期或不依適當方法履行債務時，即須支付違約金者，債權人除得請求履行債務
      外，違約金視為因不於適當時期或不依適當方法履行債務所生損害之賠償總額
      。」民法第二百五十條定有明文。次按「民法所定違約金有兩種，一為以預定
      債務不履行之損害賠償額為目的，此種違約金於債務人不履行債務時，債權人
      僅得就原來之給付或違約金擇一請求；二為以強制債務之履行為目的，此種違
      約金於債務人不履行債務時，債權人除得請求違約金外，並得請求原來之給付
      。而當事人所約定之違約金究屬何性質，應依當事人之意思定之，『倘當事人
      未約定，則視為以預定債務不履行之損害賠償額為目的』，此觀民法第二百五
      十條第二項之規定自明。」（最高法院八十六年度台上字第三三九七號判決意
      旨參照）又按「所謂懲罰性（制裁性）之違約金，依民法第二百五十條第二項
      規定，必須於契約中明定，如債務人不於適當時期或不以適當方法履行債務時
      ，而須支付違約金者，始足當之。否則，契約縱有履行期或履行方法之約定，
      其所定違約金，仍應視為賠償總額之預定。」（最高法院七十年度台上字第四
      七八二號判決意旨參照）是違約金之約定，應推定為以預定債務不履行之損害
      賠償額為目的，而原告復未能證明前揭前揭約定係懲罰性違約金，因此縱有履
      行期之約定，其仍應視為賠償總額之預定。再者，兩造另於同條後段約定，被
      告應就再行轉售所發生之差價損失為賠償，惟依該條約定觀之，前段係單純就
      債務遲延所生之損害賠償為預定，至於後段係就解約後之轉售所生之差價損失
      為約定，此乃就解除契約後所生之損害為特別約定，不得因有後段之賠償約定
      ，即謂前段係懲罰性違約金之約定，原告主張前段係懲罰性違約金之約定，自
      屬無據。
  二、按「違約金本應推定為損害賠償之預約，關於損害賠償之額數，在當事人雖不
      妨於事前預為約定，而其所約定之額數如果與實際所受損害顯相懸殊者，法院
      仍得以當事人實際上所受損失為標準酌予核減。」（最高法院四十七年度台上
      字第一四二一號判決意旨參照）本件系爭買賣契約第七條前段之約定，應按各
      該期未給付之分期款金額，依週年利率百分十二計算之利息，衡諸原告係經營
      銀行業，如被告乙○○依約給付，其得以之貸放，及週年利率利率百分之十二
      之利率，於銀行貸款上，尚難謂與原告實際所受損害顯相懸殊，是此利率之約
      定，無偏高之情形，自無酌減之餘地。
  三、按「民法第二百六十條規定解除權之行使，不妨礙損害賠償之請求，據此規定
      ，債權人解除契約時，得併行請求損害賠償，惟其請求損害賠償，並非另因契
      約解除所生之新賠償請求權，乃使因債務不履行（給付不能或給付遲延）所生
      之舊賠償請求權，不因解除失其存在，仍得請求而已，故其賠償範圍，應依一
      般損害賠償之法則，即民法第二百六十條定之。其損害賠償請求權，自債務不
      履行時起即可行使，其消滅時效，亦自該請求權可行使時起算。」（最高法院
      五十五年度台上字第一一八八號判例要旨參照）是債權人除有特別約定時，得
      併行請求之損害賠償，除前揭第七條後段之約定係就契約解除所生之新賠償請
      求權為之外，同第七條前前段係就因債務遲延所生之舊賠償請求權為約定。前
      揭約定之違約金計算方式為自逾期時起至清償日止，而債務人之給付義務因契
      約解除而不存在。本件原告於八十六年三月六日以存證信函為於八十六年四月
      十日解除契約之意思表示，為兩造所是認，是本件被告乙○○給付義務前揭應
      付之分期款義務於八十六年四月十日解除契約後，不復存在，自無清償之可能
      ，是被告乙○○違約遲延給付之情形於解除契約後已消滅，從而被告乙○○不
      再負債務遲延之責任，原告請求關於自八十六年四月十日以後之違約金部分，
      自無理由。
  四、依前揭說明，系爭違約金之計算式為：〔36,000,000（八十五年十月九日應付
      之第一期款）X      12%      /12（個月）X6（六個月，85.10.9~86.4.9）+
      36,000,000 （八十六年一月九日應付之第二期）X  12% / 12（個月）X3（三
      個月，86.1.9~86.4.9）〕=〔2,160,000  + 1,080,000〕=3,240,000，是被告
      應連帶給付原告之違約金為三百二十四萬元。原告違約金之請求超過此部分，
      為無理由。
陸、被告抗辯依證券交易法第四十三條第一項前段之規定，證券交易應以現款、現貨
    為之，此為證券買賣之特別生效要件，而系爭買賣契約於簽訂契約時，並未有交
    付價款及股票之行為，故系爭買賣契約未生效云云。查：按「有價證券買賣之『
    給付』或『交割』，應以現款、現貨為之。」證券交易法第四十三條第一項定有
    明文。依該條文之文義，其僅係規定依有價證券之買賣所為「給付」與「交割」
    須以現款、現貨為之，其係就有價證券買賣之給付方式為規定，並非規定有價證
    券之買賣係以簽訂時為現款、現貨交付為特別生效要件，若依被告抗辯有價證券
    之買賣以現款及現股交付為特別生效要件，則契約即未生效，自無給付或交割之
    義務可言，且觀諸於公開市場交易均經電腦撮合（即契約成立）後，再經由證券
    經紀商為股票及價款之交付或交割，如未為股票或價款之交付或交割，即須負違
    約交割之責，是被告此抗辯，不惟與法理不符，且與交易實務有悖。
柒、被告抗辯因兩造對於系爭股票交易有無包含亞洲信託公司八十四年申報中由盈餘
    轉增資之九億七千萬無償配股中關於五千萬元之參加八十二年度五億元現金增資
    之股東的增資配股，即每仟股配發一百股部分，故系爭買賣標的不確定，而未成
    立云云。按「當事人互相表示意思一致者，無論其為明示或默示，契約即為成立
    。當事人對於必要之點，意思一致，而對於非必要之點，未經表示意思者，推定
    其契約為成立，關於該非必要之點，當事人意思不一致時，法院應依其事件之性
    質定之。」民法第一百五十三條定明文。又按「稱買賣者，謂當事人約定一方移
    轉財產權於他方，他方支付價金之契約。當事人就標的物及其價金互相同意時，
    買賣契約即為成立。」同法第三百四十五條亦有明文。系爭買賣關於每股價金為
    四十五萬元，且買賣標的為亞洲信託公司股票四百二十萬股（股票號碼為七八─
    ＮＤ００四００一至００五四００、八五─ＮＤ０一四九二五至０一七七二四號
    ），依前揭規定，系爭買賣契約之價金為每股四十五元，總價為一億八千九百萬
    元，及標的為前揭股票，並無不確定之情事，是系爭買賣契約成立，不容置疑。
    又依系爭契約第四條約定，系爭買賣標的物為含權、含息交易，包含亞洲信託公
    司八十四年申報中由盈餘轉增資之九億七千萬無償配股，此為前揭股票之附屬權
    利，乃該等股票之孳息，如有爭執，亦僅屬該股票之權利有無瑕疵之問題，買受
    人應依相關之權利瑕疵擔保之規定主張權利，被告以之孳息範圍之爭執，為系爭
    買賣標的不確定云云，自屬誤會。
捌、被告復辯稱爭買賣契約之訂約日兩造有爭議，且被告於系爭買賣契約上簽署為要
    約，原告未為向其為承諾之意思表示，故系爭買賣契約未成立云云。查：
  一、依民法第一百五十三條、第三百四十五條之規定，買賣契約於兩造就標的物及
      價金相互同意時，買賣契約即成立。本件被告自認系爭買賣契約為真正，且依
      被告乙○○八十六年九月十二內湖郵局第七九七號存證信函內容：「因去年貴
      公司與本人間擬買賣亞洲信託投資股份有限公司（下稱亞洲信託）股票肆佰貳
      拾萬股乙事，已在雙方可諒解之情況下未予履行，時至今日已隔將近一年，貴
      公司亦已把部分上開股票予以售出，請貴公司一本誠信原則，：：：另亞洲信
      託現正努力補辦公開發行事宜，且可能於今年底申請成為報備股票，屆時市場
      熱絡可期，特此奉達。」等語，謂系爭買賣契約係因在雙方「可」諒解之情況
      下未履行，足證被告乙○○亦認系爭買賣契約業已成立。況訂約日並非契約之
      要素，有無記載或是否正確，於契約之成立要件，是被告抗辯渠等於系爭買賣
      契約簽名時，訂約日為空白，是該契約未成立云云，無可採。
  二、按「當事人主張有利於己之事實者，就其事實有舉證之責任。但法律別有規定
      ，或依其情形顯失公平者，不在此限。」民事訴訟法第二百七十七條定有明文
      。又按「原告對於自己主張之事實已盡證明之責後，被告對其主張，如抗辯其
      不實並提出反對之主張者，則被告對其反對之主張，亦應負證明之責，此為舉
      證責任分擔之原則。」（最高法院十八年度上字第二八五五號判例要旨參照）
      系爭買賣契約之真正為被告所是認，而被告抗辯其於系爭買賣契約上簽名僅為
      要約之性質，且訂約日於其簽名時尚為空白云云，依上揭規定與判例，應由被
      告負舉證責任，惟被告未能舉證證明之，是難認實在。
玖、綜上所述，原告主張被告乙○○、丁○○未依渠等與原告間系爭買賣契約，於八
    十五年十月九日、八十六年一月九日給付第一、二期款各三千六百萬元，致原告
    於八十六年四月十日解除契約，依系爭買賣契約第七條前段之約定，被告應依買
    賣及連帶保證關係，連帶給付自八十五年十月九日至八十六年四月九日之違約金
    三百二十四萬元，堪可採信，其他之主張為，難認有據。被告抗辯系爭買賣契約
    未成立，或依證券交易法第四十三條規定未具特別成立要件，委無可取；另抗辯
    原告主張受有股票再行出售差價之損失未發生，為可採信。是原告本於買賣及連
    帶保證關係，請求被告連帶給付三百二十四萬元，及自本件起訴狀送達被告之翌
    日即民國八十七年九月三日起至清償日止，按週年利率百分之五計算之利息，為
    有理由，應予准許；超過該範圍之部分，為無理由，應予駁回。兩造均陳明願供
    擔保，聲請為假執行或免為假執行之宣告，就原告勝訴部分，核無不合，爰分別
    酌定相當擔保金額准許之。至原告敗訴部分，失所附麗，併予駁回。
拾、本件事證已臻明確，兩造其餘攻擊防禦方法及舉證，與本判決結果不生影響，無
    贅述必要，併予敘明。
拾壹、據上論結，原告之訴為一部有理由，一部無理由，依民事訴訟法第七十九條但
      書、第八十五條第二項，第三百九十條第二項、第三百九十二條，判決如主文
      。
中      華      民      國    八十九    年      六      月    二十九    日
                                            民事第二庭法      官  吳光釗
右為正本係照原本作成
如對本判決上訴，須於判決送達後廿日內向本院提出上訴狀
中      華      民      國    八十九    年      七      月    六      日
                                                    法院書記官  林春城


司法院資訊處製作；財團法人民間司法改革基金會備份。
